臺灣臺中地方法院刑事判決　　　　　　 100年度易字第1719號
公　訴　人　臺灣臺中地方法院檢察署檢察官
被　　　告　張秋月
選任辯護人　陳浩華律師
上列被告因妨害名譽案件，經檢察官提起公訴（一００年度偵字
第九四九八號），本院判決如下：
    主    文
張秋月公然侮辱人，處拘役貳拾日，如易科罰金，以新臺幣壹仟
元折算壹日。
    犯罪事實
一、張秋月於民國九十九年十一月十四日下午，前往臺中市○里
    區○○路一四一巷一號「狀元及第社區」，參加狀元及第管
    理委員會所召開之區分所有權人會議，但因在場住戶意見分
    歧，爭執不下，其中住戶張偉恭乃提議不如流會。詎張秋月
    聽聞後，認為會議召開不易，堅持不願輕易離去，竟基於公
    然侮辱之犯意，於同日下午五時許，在上開多數住戶皆可共
    見共聞之會場內，以手指指著張偉恭大聲辱罵「不要臉」（
    臺語發音）等語，使張偉恭感受難堪不快，並貶損其人格。
二、案經張偉恭訴請臺灣臺中地方法院檢察署檢察官偵查起訴。
    理    由
壹、證據能力取捨之意見：
一、按刑事訴訟法第一百五十九條之一第二項規定，被告以外之
    人於偵查中向檢察官所為之陳述，除顯有不可信之情況者外
    ，得為證據。考其立法意旨，係以刑事訴訟法規定檢察官代
    表國家偵查犯罪、實施公訴，依法其有訊問被告、證人及鑑
    定人之職權，證人、鑑定人且須具結，而實務運作時，偵查
    中檢察官向被告以外之人所取得之陳述，原則上均能遵守法
    律規定，不致違法取供，其可信性極高，為兼顧理論與實務
    ，爰於第二項明定被告以外之人於偵查中向檢察官所為之陳
    述，除顯有不可信之情況者外，得為證據（參考刑事訴訟法
    第一百五十九條之一立法理由）。本案證人馮少蓁、陳志恆
    於檢察官偵查時以證人身分作證，經檢察官告以具結之義務
    及偽證之處罰，並命具結而擔保其證述之真實性，且無證據
    顯示係遭受強暴、脅迫、詐欺、利誘等外力干擾情形，或在
    影響其心理狀況致妨礙其自由陳述等顯不可信之情況下所為
    。上揭證人於偵訊時之陳述既無顯不可信之情況，依前開說
    明，自有證據能力。
二、又被告以外之人於審判外之言詞或書面陳述，除法律有規定
    者外，不得為證據；被告以外之人於偵訊中向檢察官所為之
    陳述，除顯有不可信之情況者外，得為證據，刑事訴訟法第
    一百五十九條第一項、第一百五十九條之一第二項分別定有
    明文。另按刑事訴訟法第一百五十八條之三規定：「證人、
    鑑定人依法應具結而未具結者，其證言或鑑定意見，不得作
    為證據」，此所謂「依法應具結而未具結者」，係指檢察官
    或法官依同法第一百七十五條之規定，以證人身分傳喚被告
    以外之人到庭作證，或雖非以證人身分傳喚到庭，而於訊問
    調查過程中，轉換為證人身分為調查時，檢察官、法官應依
    同法第一百八十六條之規定命證人供前或供後具結，其陳述
    始符合第一百五十八條之三之規定，而有證據能力。若檢察
    官或法官非以證人身分（例如以告發人、告訴人、被害人或
    共犯、共同被告身分）傳喚到庭訊問時，其身分既非證人或
    鑑定人，即與前述「依法應具結」之要件不合，縱未命其具
    結，純屬檢察官或法官調查證據職權之適法行使，當無違法
    可言。而前揭不論係本案或他案在檢察官面前作成未經具結
    之陳述筆錄，係屬被告以外之人於偵查中向檢察官所為之陳
    述，本質上屬於傳聞證據，基於保障被告在憲法上之基本訴
    訟權，除在客觀上有不能傳喚該被告以外之人到庭陳述之情
    形外，如嗣後已經法院傳喚到庭具結而為陳述，並經被告之
    反對詰問，前揭非以證人身分在檢察官面前未經具結之陳述
    筆錄，除顯有不可信之情況者外，仍非不得作為證據，最高
    法院九十八年度台上字第二六四六號、一００年度台上字第
    八四０號刑事判決均闡述至明。本件檢察官於偵查中訊問告
    訴人張偉恭，並非以證人身分予以傳喚，此觀該次偵訊期日
    之點名單記載即明，偵訊前雖未命告訴人張偉恭具結，但本
    院審理時已依證人身分傳喚告訴人張偉恭到庭具結作證，並
    經被告及選任辯護人對其行使反對詰問權，則告訴人張偉恭
    於偵查中以告訴人身分所為之供述，雖屬傳聞證據，但並無
    顯不可信之情形，因認具有證據能力，不因其未經具結而為
    相異之認定。
三、按被告以外之人於審判外之言詞或書面陳述，除法律有規定
    者外，不得為證據，刑事訴訟法第一百五十九條第一項定有
    明文。又被告以外之人於審判外之陳述，雖不符刑事訴訟法
    第一百五十九條之一至第一百五十九條之四之規定，然經當
    事人於審判程序同意作為證據，法院審酌該言詞陳述作成時
    之情況，認為適當者，亦得為證據；當事人、代理人或辯護
    人於法院調查證據時，知有刑事訴訟法第一百五十九條第一
    項不得為證據之情形，而未於言詞辯論終結前聲明異議者，
    視為有前項之同意，刑事訴訟法第一百五十九條之五亦規定
    至明。卷附證人即告訴人張偉恭、證人馮少蓁、陳志恆於員
    警詢問時所為證詞，均屬被告以外之人於審判外之陳述，且
    被告已於本院行準備程序時明示同意具有證據能力，而於本
    案言詞辯論終結前亦未聲明異議。本院審酌上開陳述作成時
    之情況，亦無任何違法、不當取證之瑕疵，認以之作為證據
    為適當，揆諸上開規定，應具有證據能力。
四、按刑事訴訟法上「證據排除原則」，係指將具有證據價值，
    或真實之證據，因取得程式違法，而予以排除之法則。且私
    人之監聽行為，無如國家機關之執行通訊監察，應依通訊保
    障及監察法規定聲請核發或補發通訊監察書等之法定程式及
    方式，故私人為保全證據所為之錄音、錄影，如非出於不法
    之目的及以違法手段取證，其取得之證據即難謂並無證據能
    力，而應予排除，最高法院九十八年度台上字第二五一三號
    刑事判決可資參照。本件被告所提出之錄音光碟，應係基於
    保全證據之目的，其所為取證手段亦無暴力介入，且其係將
    自己在開會過程中之對談內容予以錄製保存，揆諸前揭說明
    ，自應具有證據能力。
貳、實體認定之依據：
一、訊據被告張秋月對於案發當日確有口出「不要臉」等語固坦
    承不諱，惟矢口否認有何公然侮辱犯行，並辯稱：當時會議
    進行到一半，告訴人張偉恭從外面直接走進會場，就一直催
    促委員離席，伊係基於公益，當場表明不願離去要繼續開會
    ，伊坐下來嘆口氣，隨口說不要臉，並未針對告訴人張偉恭
    ，且伊說的很小聲云云。然查：上開犯罪事實，業據證人即
    告訴人張偉恭於警詢、偵查及本院審理時指證明確，並經證
    人即社區總幹事馮少蓁、證人即社區安全委員陳志恆於警詢
    、偵查及本院審理時，均證述確有在場見聞被告以臺語大聲
    辱罵告訴人張偉恭「不要臉」之經過無訛，另依本院於一百
    年十月三十一日審理時當庭勘驗被告自行提出之錄音光碟，
    雖因週遭聲音吵雜，而無從清楚辨識言談者之聲音特質，然
    在出現「好啦、好啦，散會，都不要開了」等發言後，隨即
    緊接由一名女子表明「我們不走，我們要開」等語，其後就
    以臺語發音辱罵「不要臉」，此經記明本院審判筆錄在卷可
    參。則依當日發言之前後文義觀察，被告應係在聽聞告訴人
    張偉恭揚言散會之提議後，始表明不願離去之意思，並同時
    對於告訴人張偉恭辱罵「不要臉」，以宣洩其心中不滿。且
    被告口出上開侮辱言詞如未達於相當音量，當不致於會場吵
    雜之眾多聲響中，尚能清晰可辨。從而，被告前揭所辯：伊
    並非針對告訴人張偉恭辱罵，且係在嘆氣後小聲說出「不要
    臉」云云，顯非實情，不足採信。至於告訴人張偉恭當時是
    否以委員身分自居，或其提議散會是否符合社區整體利益等
    情，皆屬區分所有權人會議過程中可予討論或質疑之事項，
    如經在場住戶多數決認為應該擱置議案或休會，甚或依照會
    議規範清點在場人數，確認是否滿足法定開會最低人數之限
    制，均為會議過程中常見之紛爭解決方法，究不得僅因上開
    提議或表決結果恐將違逆被告主觀期待，即可率稱告訴人張
    偉恭之散會提議違背公共利益。況且被告口出「不要臉」等
    語，乃一般常見之謾罵言詞，並已表現輕蔑不屑，指摘內容
    雖非具體，然上開抽象言詞已足以令告訴人張偉恭感受難堪
    與不快，亦已貶損其人格，核其性質自已符合刑法第三百零
    九條第一項所稱之「侮辱」構成要件。被告在會議中公然罵
    稱「不要臉」等侮辱用語，不僅無助於住戶紛爭解決，反而
    引發立場不同之會眾心中不滿情緒，徒然增加對立衝突，更
    何來促進公益之可言？被告一再以其所為係基於公益目的云
    云為辯，恐有誤解，亦無足取。綜上所陳，被告前揭所辯顯
    有未洽，不足採信。本案事證已臻明確，被告犯行至堪認定
    。
二、按刑法分則中公然二字之意義，祇以不特定人或多數人得以
    共見共聞之狀況為已足，司法院院字第二０三三號解釋闡述
    至明。核被告張秋月在多數住戶群聚召開區分所有權人會議
    而得共見共聞之公然狀態下，對於告訴人張偉恭大聲辱罵，
    所為係犯刑法第三百零九條第一項之公然侮辱罪。爰審酌被
    告在會議中僅因不滿告訴人張偉恭提議散會，率然高聲辱罵
    「不要臉」而貶損其人格，無視於住戶間和諧共處及尊重他
    人之基本要求，被告所為至無可取；再參以被告犯罪動機、
    目的、手段、所生危害、犯罪後並未坦承犯行、迄今亦未與
    告訴人張偉恭就損害賠償部分達成和解、被告具有國中畢業
    學歷之智識程度等一切情狀，量處如主文所示之刑，併諭知
    易科罰金之折算標準，以示懲儆。
據上論斷，應依刑事訴訟法第二百九十九條第一項前段，刑法第
三百零九條第一項、第四十一條第一項前段，刑法施行法第一條
之一第一項、第二項前段，判決如主文。
本案經檢察官廖育賢到庭執行職務。
中    華    民    國   100    年    11    月    14    日
                  刑事第七庭    法  官  高文崇
以上正本證明與原本無異。
如不服本判決應於收受判決後10日內向本院提出上訴書狀，並應
敘述具體理由；其未敘述上訴理由者，應於上訴期間屆滿後20日
內向本院補提理由書（均須按他造當事人之人數附繕本）「切勿
逕送上級法院」。
                                書記官  陳彥蓉
中    華    民    國   100    年    11    月    14    日
附錄論罪科刑法條
刑法第三百零九條第一項：
公然侮辱人者，處拘役或三百元以下罰金。